臺灣屏東地方法院民事判決　九十一年度保險字第一二號
　　原　　　告　乙○○○
　　複代理人　　洪繹安
　　法定代理人　甲○○
右當事人間請求給付保險金事件，本院判決如左：
    主      文
被告應給付原告新臺幣壹佰萬元，及自民國九十一年七月十九日起至清償日止，按年
息百分之十計算之利息。
訴訟費用由被告負擔。
本判決第一項於原告以新臺幣拾伍萬元供擔保後，得假執行；但被告如於假執行程
序實施前，以新臺幣壹佰萬元為原告預供擔保，得免為假執行。
    事      實
甲、原告方面：
一、聲明：求為判決除假執行擔保金額外，如主文第一項所示。
二、陳述：
  (一)原告之子趙維一任職海軍中尉，參加被告公司（前身為三商人壽保險股份有限公
    司）之金富多終生保險（保單號碼為第000000000000號、第000
    000000000號），保險金額為新臺幣（下同）一百萬元，並附加個人傷
    害保險附約。嗣趙維一於民國九十年七月十九日因嘔吐致食物阻塞呼吸道造成窒
    息而死亡，經向被告申請理賠，詎被告於九十年十月二十三日以被保險人身故原
    因與保險附約第五條之保險範圍所承保之意外傷害事故不符為由拒絕給付，為此
    依據附加個人傷害保險附約第五條、第六條及保險法第三十四條規定，求為命如
    訴之聲明所示之判決。
  (二)人壽保險主管機關財政部為解決爭議多時之意外傷害範圍，業經於八十六年修訂
    頒佈「傷害保險單示範條款」，將意外傷害保險範圍修訂，將原條文中「並以此
    意外傷害事故為直接且單獨原因」文字刪除，而將意外傷害事故定義範圍更廣，
    而達於「指非由疾病引起之外來突發事故」，修正後條文更可明確認定倘非因被
    保險人本身疾病所引致之外來突發事故，無論係直接或間接，倘造成身體蒙受傷
    害而致殘廢或死亡時，均屬本項意外傷害保險範圍至明。而修正後之「外來突發
    事故」界定係傷害的原因出自外來而非內在，目的在排除「內發病症」所致的結
    果，故若非內發病症即應認係「外來意外」。
  (三)本件被保險人趙維一之死亡原因，依國防部南部地方法院檢察署勘字第○五一號
    相驗證明書記載為「嘔吐致食物阻塞呼吸道造成窒息」，且身體並無外傷。而被
    保險人擔任軍職，身體一向健康，夙無任何疾患，故被保險人呼吸道吸入食物致
    窒息，應係被保險人酒後嘔吐反逆所致直接引起死亡，且此過程本亦可能在身體
    「健康無宿疾」者發生。被告既未舉證被保險人係因何疾病介入始引起嘔吐所致
    ，自應認被保險人「健康且無宿疾」，僅因個人體質影響咳嗽能力致吸入食物致
    窒息而死。則此顯非內發性之疾病所引起嘔吐致窒息死亡，自係外在（即對立於
    內發病症之異物）之意外原因致死。被告以被保險人身故原因為「嘔吐致食物阻
    塞呼吸道造成窒息」，非保險契約第五條保險範圍所承保之意外傷害事故理由拒
    絕理賠，顯不足採。
三、證據：提出三商美邦個人傷害保險附約、三商美邦人壽保險股份有限公司函、回
    函、律師函、公司變更登記表、台灣高等法院八十九年度保險上更字第五號判決
    、台灣高等法院八十九年度保險上字第三四號判決、「酗酒嘔吐致死是疾病還是
    意外」專文各一份，並聲請調閱國防部南部地方法院檢察署勘字第○五一號趙維
    一窒息案卷。
乙、被告方面：
一、聲明：
  (一)原告之訴及假執行之聲請均駁回。
  (二)如受不利判決，願供擔保請准宣告免為假執行。
二、陳述：
  (一)被告對於被保險人趙維一於九十年六月二十六日投保被告公司之金富多終生保險
    （保單號碼為000000000000號），並附加個人傷害保險，其中身故
    或殘廢保險金為一百萬元。嗣被保險人趙維一於九十年七月十九日因嘔吐致食物
    阻塞呼吸道造成窒息而死亡等情不為爭執。
  (二)保險法第一百三十一條規定之「意外傷害」，界限為「非由疾病引起之外來突發
    事故」，是本件保險事故，應以傷害事故發生之原因，係由於非因疾病引起之外
    來突發事故，以致發生死亡結果，被告始負給付保險金之責。所謂外來突發事故
    ，必須滿足下列二項要件：一為外來的，即限定引起事故之原因係出於自身以外
    ，外在環境之變化；二為突發的，即外在環境之變化係急速的以致不可預期或出
    乎預料之外。一般人酒後常發生嘔吐現象，尤以不喝酒之人（被保險人於要保書
    上自陳不喝酒），更易發生酒後嘔吐現象，故酒後嘔吐之狀況，乃存在於醉酒者
    自身之危險事實，並非由於自身以外之外在環境變化而引起，與外來突發之意外
    事故要件不符。又酒後嘔吐現象，係因胃腸消化器官機能發生故障或血中酒精含
    量異常，導致無法適應酒精刺激所引起之症狀，因此醉酒嘔吐物阻塞呼吸道窒息
    致死，自屬疾病（身體器官機能發生故障）所引發，故趙維一非死於意外事故，
    被告不負給付保險金之責。原告主張被保險人係因意外事故致死，依舉證責任分
    配原則，應由原告負舉證責任。
三、證據：提出三商人壽保險股份有限公司個人傷害保險保險契約基本條款、查詢單
    、講談社編家庭醫學百科第八十七頁各一份，人壽保險要保書、職業加費同意書
    、軍人職業告知書各二份。
    理      由
一、按訴狀送達後，原告不得將原訴變更或追加他訴。但擴張或減縮應受判決事項之
    聲明者，不在此限，民事訴訟法第二百五十五條第一項第三款定有明文。本件原
    告於起訴狀請求被告應給付趙善榮、原告乙○○○一百萬元，及自九十年九月二
    十五日起至清償日止，按年息百分之十計算之利息；嗣於本院審理中趙善榮請求
    撤回，乙○○○擴張聲明請求被告給付原告乙○○○一百萬元，及自九十一年七
    月十九日起至清償日止，按年息百分之十計算之利息，參諸前揭規定，應予准許
    ，合先敘明。
二、原告起訴主張其子趙維一生前向被告公司之前身三商人壽保險股份有限公司投保
    金富多終生保險，保險金額為一百萬元，並附加個人傷害保險契約，以原告為受
    益人。嗣趙維一於九十年七月十九日因嘔吐致食物阻塞呼吸道造成窒息死亡，經
    原告申請理賠，詎被告僅願給付壽險部分之死亡保險金，就傷害特約之死亡保險
    金則以身故原因與保險契約附約第五條之保險範圍所承保之意外傷害事故不符為
    由拒絕，為此依據系爭個人傷害保險附約第五條、第六條之約定，求為命被告給
    付保險金一百萬元並加付法定遲延利息之判決。被告則以酒後嘔吐之狀況，乃存
    於醉酒者自身之危險事實，並非自身以外之外在環境變化所引起，被保險人趙維
    一因酗酒致嘔吐致食物阻塞呼吸道造成窒息死亡，自屬疾病（身體器官機能發生
    故障）所引發，並非因外來突發之意外傷害事故所致，不符保險契約之意外事故
    等語，資為抗辯。
三、原告主張被保險人趙維一生前向被告公司之前身三商人壽保險股份有限公司投保
    金富多終生保險，保單號碼為000000000000號，並附加個人傷害保
    險，其中身故或殘廢保險金為一百萬元，並以原告為受益人，嗣趙維一於九十年
    七月十九日死亡，疑似因慶生餐會期間，喝醉酒嘔吐，被食物阻塞呼吸道，造成
    窒息，並經國防部南部地方軍事法院檢察署鑑定法醫官認定：根據相驗結果，全
    身除右肩及左小腿有表淺傷口，應是急救搬運所造成，其餘並無瘀傷或外傷，而
    面部呈現發紺情況，且急診病歷記載，病人口部有食物留存，死者應是食物阻塞
    呼吸道造成窒息而死亡之事實，有個人傷害保險保險契約基本條款、人壽保險要
    保書各一份為證，經本院調閱國防部南部地方法院檢察署勘字第○五一號趙維一
    窒息案卷核閱屬實，且為被告所不爭執，自堪信為真實。
四、原告主張被保險人趙維一死亡原因係屬個人傷害保險特約第五條所約定之因遭遇
    外來突發之意外傷害事故致死，被告則辯稱趙維一身故原因係屬身體內部機能不
    適所致，非因外來突發之意外事故所致。故本件爭點端乎在被保險人趙維一之死
    亡，是否屬意外傷害事故所致。經查：
  (一)人壽保險主管機關財政部為解決爭議多時之意外傷害範圍，業經該部於八十五年
    九月十日以台財保第八五二三七○○六八號函修訂頒佈「傷害保險單示範條款」
    ，刪除原條文「並以此意外傷害事故為直接且單獨原因」之文字，而將意外傷害
    事故定義範圍更廣，而達於「指非由疾病引起之外來突發事故」，修正後條文「
    被保險人於本契約有效期間內，因遭受意外傷害事故，致其身體蒙受傷害而致殘
    廢或死亡時，依照本契約的約定給付保險金。前項所稱之意外事故，指非由疾病
    引起之外來突發事故」，更可明確認定倘非因被保險人本身疾病所引致之外來突
    發事故，無論係直接或間接，倘造成身體蒙受傷害而致殘廢或死亡時，均屬本項
    意外傷害保險範圍至明。而所謂「外來突發事故」之「外來」，乃限定傷害之原
    因出自外來而非內在，目的在於排除內發病症所致之結果。依此解釋，若係基於
    自身體質或疾病原因造成嘔吐，進而堵塞氣管死亡，則不屬意外；若酒後嘔吐致
    死，經證明死者本身並沒有疾病會造成嘔吐致死，則屬於意外。
  (二)系爭被保險人與被告公司之前身三商人壽保險股份有限公司訂立之個人傷害保險
    契約基本條款第二條約定：「被保險人於本契約有效期間內，因遭受意外傷害事
    故，致其身體蒙受傷害而致殘廢或死亡時，依照本契約的約定，給付保險金」，
    第四條約定「被保險人於本契約有效期間內遭受第五條約定的意外傷害事故，自
    意外傷害事故發生之日起一百八十日以內死亡者，本公司按保險金額給付身故保
    險金。」。承前所述，本件被保險人趙維一係因酒醉導致嘔吐致食物阻塞呼吸道
    窒息死亡，而「嘔吐的原因分為以下幾類：以腹部為中心的器官所致；中樞
    神經的病變所致；血中化學物質的異常（酒精、酮體、尿素氮、毛地黃等）」
    （見附卷之講談社編家庭醫學百科全書第八十七頁），顯見在身體健康無宿疾者
    ，亦可能因酒精過量致血中化學物質的異常而產生嘔吐症狀，被告逕謂被保險人
    死亡原因屬疾病（身體器官機能發生故障）所引發，惟未舉證證明被保險人係因
    何疾病介入始引起嘔吐，自應認被保險人健康且無宿疾，本件並非內發病症引起
    嘔吐，而係吸入嘔吐物致阻塞呼吸道窒息死亡，自屬遭遇外來突發之意外傷害事
    故所致，核與前開保險契約約定之要件相符，被告公司即有給付保險金之義務。
    被告辯稱趙維一並非遭遇外來突發之意外傷害事故致死云云，委無足採。
五、按保險人應於要保人或被保險人交齊證明文件後，於約定期限內給付賠償金額，
    無約定期限者，應於接到通知後十五日內給付之；保險人因可歸責於自己之事由
    致未在前項規定期限內為給付者，應給付遲延利息年利一分，保險法第三十四條
    定有明文。綜上，原告本於前開個人傷害保險契約約定，請求被告給付保險金一
    百萬元及自九十一年七月十九日起至清償日止，按年息百分之十計算之法定遲延
    利息，即屬有據，應予准許。
六、兩造均陳明願供擔保，聲請宣告假執行或免為假執行，核無不合，爰各酌定相當
    擔保金額准許之。
七、結論：原告之訴為有理由，依民事訴訟法第七十八條、第三百九十條第二項、第
    三百九十二條，判決如主文。
中　　　華　　　民　　　國　　九十一　　年　　　七　　　月　　三十一　　日
                                    臺灣屏東地方法院民事第二庭
~B法　　　官　沈佳宜
右為正本係照原本作成。
如不服本判決應於收受送達後二十日內向本院提出上訴狀。
~B法院書記官　黃秀梅
中　　　華　　　民　　　國　　九十一　　年　　　八　　　月　　　六　　　日
